【裁判字號】    95,訴,1421
【裁判日期】    970620
【裁判案由】    偽證
【裁判全文】
臺灣臺南地方法院刑事判決              95年度訴字第1421號
公  訴  人  臺灣臺南地方法院檢察署檢察官
被      告  乙○○
選任辯護人  李慧千律師
上列被告因偽證案件，經檢察官提起公訴（95年度偵字第11126號）
，本院判決如下：
    主  文
乙○○證人，於執行審判職務之公署審判時，於案情有重要關係
之事項，供前具結，而為虛偽陳述，處有期徒刑壹年，減為有期
徒刑陸月。
    事  實
一、緣訴外人楊中和於擔任臺南縣警察局行政課長期間之民國89
    年1月21日下午，前往「雲雀小吃部」臨檢，當場查獲該店
    服務小姐黃劉金梅、郭懷珍坐在男客大腿上摩擦，及該店有
    無照營業之違法情事，之後該小吃部之負責人吳麗秋（涉犯
    交付賄賂罪部分，業經法院判決確定）及其餘股東楊政隆、
    莊凱婷（由臺灣臺南地方法院檢察署檢察官另依職權為不起
    訴處分）、謝淑美、陳秋香及蔡文福（涉犯交付賄賂罪部分
    ，均經法院判決確定）等人，為使楊中和對此違法案件不再
    追訴，即共同基於行賄之犯意聯絡，推由吳麗秋與楊政隆前
    往楊中和位於臺南市○○路○段117巷43號之住處，由楊政隆
    向楊中和請託，就「雲雀小吃部」被查獲之不法犯行予以放
    水，並交付內裝茶葉2罐（每罐半斤，共1斤）及賄款新臺幣
    （下同）5萬元紅包之紙袋予楊中和，楊中和於收受賄賂後
    則予允諾，而對於違背職務之行為，故不追究，並將案發當
    日所拍攝之照片數張，交由不詳之人攜回該店傳閱後予以銷
    毀，而湮滅關係上開吳麗秋等人有關妨害風化案件之證據。
    嗣經法務部調查局臺南縣調查站接獲檢舉，循線查獲上情後
    ，由臺灣臺南地方法院檢察署檢察官偵查起訴（91年度偵字
    第2372號、90年度營偵字第1910、1752、1753、1754號）後
    ，經本院以91年度訴字第782號判處楊中和犯貪污治罪條例
    第4條第1項第5款之收受賄賂罪，處有期徒刑12年，褫奪公
    權8 年，並諭知追繳其收受之賄賂，楊中和不服提起上訴，
    經臺灣高等法院臺南分院（以下簡稱臺南高分院）以92年度
    上訴字第1057號判決駁回上訴，楊中和不服，又提起上訴，
    經最高法院以93年度台上字第4203號判決撤銷，發回臺南高
    分院，由該院以93年度上更(一)字第377號判決，仍與原審為
    相同之認定，並判處相同之刑度，嗣檢察官與楊中和均提起
    上訴，由最高法院以94年度台上字第5446號撤銷原判決，發
    回臺南高分院審理，臺南高分院以94年度上更（二）字第55
    3號審理結果，仍然認定楊中和前述收賄賂罪名成立，並另
    成立刑法第165條湮滅關係他人刑事被告案件之證據罪，楊
    中和仍然不服，提起上訴，終經最高法院於96年9月7日以96
    年度台上字第4864號判決駁回上訴確定。【以下就楊中和此
    案簡稱：另案貪污案件】
二、乙○○明知楊中和並未與其共同赴楊政隆家中，將前述茶葉
    禮盒及賄款退還楊政隆，竟於另案貪污案件臺灣臺南地方法
    院檢察署檢察官91年度偵字第2372號及95年度偵字第11126
    號偵訊、本院法官以91年度訴字第782號案件進行訊問時，
    為迴護楊中和，基於單一偽證之犯意，接續於附表所述時、
    地，對於其曾否與陳中和前往楊政隆住處，將楊政隆致贈予
    楊中和之茶葉禮盒或賄款退還予楊政隆之與案情有重要關係
    之事項，供前具結而為虛妄陳述如附表所示。足以使司法裁
    判權有陷於錯誤之虞。
三、案經臺灣高等法院臺南分院函請臺灣臺南地方法院檢察署檢
    察官偵查起訴。
    理  由
壹、程序部分－關於證據能力之認定：
    按被告以外之人於審判外之陳述，經當事人於審判程序同意
    作為證據，法院審酌該言詞陳述或書面陳述作成時之情況，
    認為適當者，亦得為證據，刑事訴訟法第159條之5第1項定
    有明文。查被告乙○○於本院審理時對以下所引用之供述或
    非供述證據，業經被告於本院審判程序表示同意作為證據（
    見本院卷第107、108頁），本院審酌前開證據之作成或取得
    之狀況，並無非法或不當取證之情事，且亦無顯不可信之情
    況，並無證據力明顯過低之情形，復經本院於審判期日就上
    開證據依法進行調查、辯論，依刑事訴訟法第159條之5規定
    ，均具有證據能力，合先敘明。
貳、實體部分－得心證之理由：
  一、訊據被告乙○○固不否認其分別於附表所示時、地，在另
      案貪污案件臺灣臺南地方法院檢察署檢察官偵訊及本院法
      官審理中訊問時，到庭擔任證人，經具結後證述如附表所
      示。惟矢口否認有何偽證犯行，辯稱：伊所述之內容均為
      實在云云；辯護人則以：被告乙○○於楊中和另案貪污案
      件偵查或審理中，僅證述因受朋友丙○○之託，曾陪楊中
      和去新營返還人家禮盒，並不曾證述楊中和有將賄款退還
      予楊政隆。因此，被告於另案貪污案件偵查中之證述與楊
      中和是否有返還楊政隆賄款，並無關聯。況本件被告前開
      證詞，俱屬其親身經歷，雖與楊政隆之證述不盡相同，然
      不得因此遽認確屬虛偽不實之陳述。又雖楊中和另案貪污
      案件，經檢察官提出公訴並經法院為有罪之判決，惟公訴
      人認定楊中和是否涉瀆職案件是基於被告於執行職務之際
      是否有違背職務收受賄賂之情事，並非楊中和有無將禮盒
      返還予一位住在新營之人士，則不論被告有無為上開陳述
      ，均不影響檢察官偵查及法院判決之結果，亦無使檢察官
      偵查或法院審理陷於錯誤之危險。按刑法第168條偽證罪
      ，證人依法作證，必須對於案情有重要關係之事項，為虛
      偽之陳述，始負偽證罪之責。本件被告所為，並不符合「
      虛偽陳述」之要件，亦非屬「於案情有重要關係」，應不
      成立偽證罪。
  二、經查，楊中和因另案貪污案件，經臺灣臺南地方法院檢察
      署檢察官提起公訴後，經本院、臺南高分院及最高法院歷
      次審判，最後經臺南高分院以94年度上更（二）字第553
      號判決，仍然認定楊中和前述收賄賂罪名成立，並另成
      立刑法第165條湮滅關係他人刑事被告案件之證據罪，終
      經最高法院以96年度台上字第4864號判決駁回上訴確定等
      情有如起訴書所載之起訴書及歷審判決在卷可稽（見本院
      卷第27至81頁、第142至150頁）。
  三、次查，被告乙○○在另案貪污案件臺灣臺南地方法院檢察
      署檢察官偵查及本院法官訊問時，到庭擔任證人，於附表
      所示時、地具結後證述如附表所示，有附表所示證據欄之
      筆錄及證人結文在卷可稽；被告既以前詞置辯，則本件應
      審究者為：(一)被告具結時所證述，是否真實？(二)被告證述
      之情節，是否為楊中和涉犯之另案貪污案件之重要關係事
      項？
  四、經查：
    （一）本院依下列事證，認被告乙○○於附表所示時、地證
          述之情節不實：
        1.證人楊政隆迭於另案貪污案件警詢、偵訊及法院審理
          中一再堅詞否認楊中和曾退還茶葉或賄款，陳稱：伊
          送荼葉禮盒和金錢賄款給楊中和，楊中和沒有退還等
          語（見臺灣臺南地方法院檢察署90年度營偵字第1753
          號偵查卷【以下簡稱偵Ｃ卷】第37頁背面；同署95年
          度偵字第11126號【以下簡稱偵Ｂ卷】第75、76頁；
          本院91年度訴字第782號卷【以下簡稱前案一審卷】
          第94頁、118頁；94年度上更（二）字第553號卷第
          105頁）。
        2.被告乙○○於另案貪污案件中證述陪同楊中和前往返
          還楊政隆禮盒之情節，前後矛盾，且與楊中和、楊政
          隆、丙○○證述之情節不符：
          乙○○於另案貪污案件中證稱係『被告楊中和駕車
            』載其一同前往交還禮盒予楊政隆等語（見90年度
            營偵字第1910號卷【以下簡稱偵Ａ卷】第71、72頁
            ；偵Ｂ卷第66頁、前案一審卷第154頁），惟與楊
            中和於90年11月9日法務部調查局中陳稱係「自行
            駕車前往」楊政隆家中，即臺南縣新營市○○街左
            邊（由中山路進入）的一家私人神壇，將一袋茶葉
            禮盒含紅包遞還一節不符（見偵Ａ卷第8、9頁）。
          乙○○於另案貪污案件中一再證稱其陪楊中和一同
            返還禮盒予楊政隆之地點係楊政隆『新營（臺南縣
            ）』家中（見偵Ａ卷第72頁；偵Ｂ卷第66、68頁；
            前案一審卷第155頁；本院卷第166頁），惟楊政隆
            一再否認楊中和曾返還茶葉禮盒或賄款，已如前述
            ，且楊政隆並證述表示，乙○○或楊中和均未曾前
            往其『新營』家中（見偵Ｂ卷第75頁；臺灣臺南地
            方法院檢察署90年度營偵字第1755號卷【以下簡稱
            偵Ｄ卷】第14頁背面），而係於楊中和遭檢調調查
            後，前往『柳營廟邊檳榔攤』，對其表示該案件民
            事案件，若其承擔，只有侵占而已，責任較輕等語
            （見偵Ａ卷第72、73頁；偵Ｂ卷第75頁；前案一審
            卷第94、120頁），是乙○○證述與楊中和一同前
            往找楊政隆之地點（新營），與楊政隆所述（柳營
            ）並不一致。
          乙○○於91年1月18日另案貪污案件偵訊時，證稱
            ：伊陪楊中和去新營還人家禮盒，．．．車停於巷
            口，伊未下車，楊中和去巷內某戶人家還東西等語
            ，並繪製現場圖1份，然該份現場圖與楊政隆當日
            同庭所繪製其新營住家之現場圖有異，即其2人所
            繪製之楊政隆住家與巷道之相對位置相反（見偵Ａ
            卷第71頁背面筆錄及第77、78頁現場圖）。再者，
            被告乙○○於92年3月17日本院法官訊問作證時，
            又繪製其陪同楊中和返還禮盒地點之現場圖（見前
            案一審卷第160頁），然該份現場圖所顯示楊政隆
            住家與巷道之相對位置又與乙○○前開接受偵訊所
            繪製之現場圖相反。
          證人即楊中和之妹妹丙○○於本院審理時，雖曾證
            稱：乙○○只有這件事情有跟伊哥哥楊中和外出，
            就是這一件事情，在89年間，因為伊在做服裝趕工
            很忙，伊沒空跟伊哥哥出去，所以拜託乙○○幫伊
            跟哥哥一起去拿東西給人家等語（見本院卷第133
            、134頁），然於此之前，被告乙○○之辯護人曾3
            次對其詰問，問其：「乙○○曾否與你家人一同外
            出過」、「乙○○有無跟你哥哥楊中和一同外出」
            等語時，丙○○一再答稱「沒有」，其嗣後突然為
            前開陳述，實難信實，況丙○○此部分關於被告與
            楊中和一同外出之次數為『1次』，亦與被告乙○
            ○陳述曾與楊中和前去找楊政隆『2次』部分不符
            （見偵Ａ卷第72頁），故丙○○此部分附和被告乙
            ○○之證詞，即難據為有利被告之認定依據。
          綜合上開各節，被告乙○○於另案貪污案件中證述
            陪同楊中和前往返還楊政隆禮盒時，就楊政隆住家
            與巷道相對位置之陳述，前後矛盾，且與楊政隆所
            述不符，又其所述與楊中和一同前往楊政隆家中之
            情節，亦與楊中和、楊政隆證述之情節有異，因此
            被告乙○○於另案貪污案件具結後之證詞，顯非事
            實。被告乙○○辯稱其所述為真實云云，要無可採
            。
    （二）被告乙○○所為前開虛偽之陳述，確係「於案情有重
          要關係」事項：
        1.按刑法上之偽證罪，為形式犯，不以結果之發生為要
          件，證人於供前或供後具結而就案情有重要關係事項
          ，故為虛偽陳述，其犯罪即成立，而該罪所謂於案情
          有重要關係之事項，則指該事項之有無，足以影響於
          裁判之結果者而言，至於其虛偽陳述，法院已否採為
          裁判或檢察官據為處分之基礎，或有無採為基礎之可
          能，皆於偽證罪之成立無影響，此有有最高法院71年
          臺上字第8127號、84年臺上字第3949號判例意旨可資
          參照。
        2.楊中和於另案貪污案件並不否認收受楊政隆所交付之
          賄款（茶葉禮盒及新臺幣5萬元），惟辯稱楊政隆交
          付紙袋（內裝茶葉禮盒及紅包），馬上調頭就走，其
          不及退還，當晚隨即打聽到楊政隆的住所，乃由乙○
          ○陪同駕車至楊政隆家中將禮盒返還等語（見前開判
          決），是依楊政隆所辯，係主張其並無收受賄賂之犯
          意，並提出「乙○○有陪同其返還禮盒」為證明方法
          ，故法院依其上開辯解，調查結果，若認為「乙○○
          確有陪同楊中和前往返還禮盒」，或「不能排除乙○
          ○有陪同楊中和前往返還禮盒」，即有可能認為楊中
          和確實無收受賄賂之犯意，而認定楊中和無罪，故縱
          使被告乙○○於另案貪污案件中作證時，僅證述其陪
          同楊中和返還『禮盒』，並未證稱其陪同楊中和返還
          『賄款』，然若法院採信其證詞亦足以影響裁判之結
          果，況另案貪污案件中，歷審法院之裁判，除認定楊
          中和為依據法令從事公務之人員，在查獲「雲雀小吃
          部」不法事證後，收受楊政隆所交付之2罐茶葉及賄
          款外，並均就乙○○是否有陪同楊中和駕車至楊政隆
          住家返還茶葉及賄款等節，詳為調查，並就調查結果
          ，認為被告乙○○所述不足採信，無法據為有利被告
          認定之依據，於判決理由中詳為敘明，此觀之另案貪
          污案件各審判決，即可明瞭（見本院卷第33至81頁）
          ，況其中最高法院93年度臺上字第4203號判決更明確
          指出，「上訴人（即楊中和）及證人乙○○均稱：乙
          ○○曾陪同上訴人駕車至楊政隆家中，將茶葉及新臺
          幣5萬元賄款退還楊政隆等語．．．。如果無訛，則
          上訴人所辯及證人乙○○所證，似非無憑據。」因此
          縱使被告乙○○於另案貪污案件，僅證述曾陪楊中和
          去新營返還『禮盒』，並不曾證述楊中和有將『賄款
          』退還予楊政隆，然其所述事項之有無，足以影響於
          裁判之結果，揆諸前揭說明，被告乙○○於另案貪污
          案件之證詞，當屬刑法第168條所謂之「重要關係事
          項」，辯護人前開辯解，尚難憑採。
    （三）綜上，被告乙○○所辯，洵無可採，其偽證犯行明確
          ，堪以認定。
參、論罪科刑：：
  （一）核被告乙○○所為，係犯刑法第168條之偽證罪。被告
        乙○○於臺灣臺南地方法院檢察署檢察官91年1月18日
        、91年2月7日、95年8月9日偵訊，及本院92年3月17日
        另案貪污案件訊問時分別為如附表所示之虛偽陳述，只
        侵害一個國家審判權之法益，為單純一罪（最高法院82
        年度臺上字第6367號判決意旨參照）。公訴人雖未就被
        告91年2月7日（附表編號2）、95年8月9日（附表編號3
        ）偵訊中偽證之犯行起訴，惟此部分與原起訴（附表編
        號1、4）之偽證犯行，具有實質上一罪關係，依審判不
        可分之原則，為起訴效力所及，本院自應擴張起訴範圍
        而併予審理，又按刑事訴訟採行直接審理及集中審理主
        義，係為使裁判官自其直接之調查證據過程中，獲得感
        官上之認知與判斷，俾形成正確心證，並保障被告之聽
        審權，給予辯論之機會，以行使其訴訟防禦權。本件公
        訴人雖未就被告91年2月7日、95年8月9日之偽證犯行起
        訴，惟此部分被告涉犯之罪名與原起訴罪名相同，均為
        偽證罪，故並無變更起訴法條之問題，且被告此部分之
        犯罪之情節與原起訴部分相同：即被告虛偽陳述其與楊
        中和一同送禮盒（或東西）返還楊中和等語，而本院於
        審理程序進行中，已依法踐行審判程序，諭知被告其刑
        事訴訟法第95條之權利事項，並就被告於此部分偽證之
        陳述予其辯論之機會（分見本院卷第153、157頁），亦
        無突襲性裁判，其辯護權已充份受保障，而確保其權益
        ，故本院依職權擴張起訴範圍，並未剝奪被告正當法律
        程序之保障，所踐行之訴訟程序當屬合法，附此敘明。
  （二）爰審酌被告乙○○於另案貪污案件偵、審中為虛偽之證
        述，影響司法公正、妨害司法威信，且犯後復飾詞否認
        犯罪，顯無悔意，惟念及其與另案貪污案件被告楊中和
        之妹妹為好友關係，其虛偽證述之動機，係為迴護好友
        之哥哥，及其犯罪目的、動機、手段、智識程度等一切
        情狀，爰依法量處如主文所示之刑。末查，被告上開偽
        證犯罪行為時間係在96年4月24日以前，所犯為偽證罪
        ，經核合於中華民國96年罪犯減刑條例有關減刑之規定
        ，爰依該條例第2條第1項第3款之規定減其宣告刑2分之
        1。
據上論斷，應依刑事訴訟法第299條第1項前段，刑法第168條，
中華民國96年罪犯減刑條例第2條第1項第3款、第7條，判決如主
文。
本案經檢察官甲○○到庭執行職務。
中    華    民    國    97    年    6     月    20    日
                  刑事第十三庭  審判長法  官  張維君
                                      法  官  蔡直青
                                      法  官  莊玉熙
以上正本證明與原本無異。
如不服本判決應於收受本判決後10日內向本院提出上訴書狀，並
應敘述具體理由。如未敘述上訴理由者，應於上訴期間屆滿後20
日內向本院補提理由書狀（均須按他造當事人之人數附繕本）「
切勿逕送上級法院」。
                                      書記官  余富誠
中    華    民    國    97    年    6     月    23    日
附錄本案論罪科刑法條
刑法第168條：
於執行審判職務之公署審判時或於檢察官偵查時，證人、鑑定人
、通譯於案情有重要關係之事項，供前或供後具結，而為虛偽陳
述者，處7年以下有期徒刑。
附表：
┌──┬───────┬───────────────┬──────────┐
│編號│偽證時間、地點│    證  述  內   容           │   證   據          │
├──┼───────┼───────────────┼──────────┤
│    │91年1月18日 │（之前與丙○○曾否拿6萬元退 │1.偵訊筆錄：        │
│1   │臺灣臺南地方│  還給楊政隆？）只記得某日與楊│  臺灣臺南地方法院檢│
│    │法院檢察署第5 │  金鳳去楊中和家玩，楊中和要金│  察署90年度營偵字第│
│    │偵查庭。      │  鳳陪他去還人家東西，因她趕工│  1910號卷【偵Ａ卷】│
│    │              │  作沒空，便要我陪他去新營還人│  第71至73頁。      │
│    │              │  家禮盒，我沒去過新營，車停於│2.證人結文：        │
│    │              │  巷口，我未下車，他去巷內某戶│  偵Ａ卷第76頁。    │
│    │              │  人家還東西。                │                    │
│    │              │（你共去過3次？）是的，送還 │                    │
│    │              │  東西1次，第2次也和楊中和去廟│                    │
│    │              │  裏，第3次和他妹妹去。我不清 │                    │
│    │              │  楚他要送還什麼，只記得陪他去│                    │
│    │              │  過還東西，於89 年間，大概4、│                    │
│    │              │  5月，記不太清楚，非放假日， │                    │
│    │              │  自他家出發，約45至50分才到，│                    │
│    │              │  當時我還穿短袖，楊中和駕一輛│                    │
│    │              │  白色大汽車，我有問他去那裡，│                    │
│    │              │  他說去新營，我問做什，他說拿│                    │
│    │              │  東西還人家．．．我未下車，待│                    │
│    │              │  在車上，他走入巷內．．．伊只│                    │
│    │              │  知道他提還一個禮盒，但不知其│                    │
│    │              │  內容為何。                  │                    │
├──┼───────┼───────────────┼──────────┤
│    │91年2月7日  │（你們是幾人去退錢）          │1.偵訊筆錄供述：    │
│    │臺灣臺南地方│89年第1次是我與楊先生（楊中 │  偵Ａ卷第109頁     │
│2   │法院檢察署第2 │  和）去送東西。              │2.證人結文：        │
│    │偵查庭。      │（第1次去是傍晚或晚間）大概 │  偵Ａ卷第111頁     │
│    │              │  是7點左右，詳細時間沒記。   │                    │
├──┼───────┼───────────────┼──────────┤
│    │95年8月9日  │（當初你有沒有和楊中和一起去楊│1.偵訊供述：        │
│    │臺灣臺南地方│政隆家裡，為何要與他一起去，他│  臺灣臺南地方法院檢│
│3   │  法院檢察署第│有沒有告訴妳為何要妳與他一起去│  察署95年度偵字第11│
│    │  4偵查庭     │？）                          │  126號卷【偵Ｂ卷】 │
│    │              │．．．我那天（日期我記不清楚）│  第66頁            │
│    │              │我正好去找楊淑惠（本名丙○○）│2.證人結文：        │
│    │              │聊天，因為淑惠正好在忙著做衣服│  偵B卷第68頁       │
│    │              │，而楊中和好像眼睛不太好，楊淑│                    │
│    │              │惠就拜託我陪他去好了。楊中和只│                    │
│    │              │有說有人送禮物來，他要去還給那│                    │
│    │              │個人，我那時候的想法只是很單純│                    │
│    │              │的想說我沒有過新營想要坐車去玩│                    │
│    │              │一下。楊中和經過那個小路時，只│                    │
│    │              │有指一下方向說他要去那邊，我沒│                    │
│    │              │有下車，但有看到他把禮物拿下去│                    │
│    │              │，回來時就兩手空空了。        │                    │
├──┼───────┼───────────────┼──────────┤
│    │92年3月17日 │(是否曾與楊中和去過楊政隆家？)│1.偵訊供述：        │
│4   │臺灣臺南地方│有。                          │  本院91年度訴字782 │
│    │  法院第3法庭 │（去過幾次？）                │  號卷第155頁       │
│    │              │3次，前2次跟楊中和一起去，第3 │                    │
│    │              │次跟丙○○一起去。            │2.證人結文：        │
│    │              │（詳述第1次到楊政隆家的情形？ │  本院91年度訴字782 │
│    │              │）                            │  號卷第162頁       │
│    │              │因為那天到丙○○家跟她聊天，楊│                    │
│    │              │金鳳在趕衣服，叫我陪他哥哥去新│                    │
│    │              │營，當天是由楊中和開車，到新營│                    │
│    │              │已經晚上8點40分左右，到新營後 │                    │
│    │              │由一條大路往小路轉進去，我坐在│                    │
│    │              │駕駛座右邊，走到巷子裡在一個神│                    │
│    │              │壇前停下來，楊中和將車窗搖下來│                    │
│    │              │告訴我，他要將東西還給站在神壇│                    │
│    │              │旁邊的那個人。他再把車窗搖上來│                    │
│    │              │將車開到前方轉彎處將車停下來，│                    │
│    │              │他就下車我看到他將放在後座的一│                    │
│    │              │個禮盒包裝提著下車，約過7、8分│                    │
│    │              │鐘後，他就回來了，告訴我他將東│                    │
│    │              │西還給人家了。                │                    │
└──┴───────┴───────────────┴──────────┘


司法院資訊處製作；財團法人民間司法改革基金會備份。
